臺灣士林地方法院民事裁定
111年度家親聲字第221號
聲  請  人  王淑芬  
非訟代理人  李惠暄律師
相  對  人  王儷靜  
            王耀輝  
共      同
非訟代理人  王采鈴  
上列聲請人聲請給付扶養費事件，本院裁定如下：
    主  文
聲請駁回。
聲請程序費用由聲請人負擔。
    理  由
一、本件聲請意旨略以：
　　㈠聲請人甲○○因罹患情感性精神病，已領有中度身心障礙證
      明，且身心狀況難以有穩定收入，亦無其他財產，並經台
      北市政府核定領有低收入戶證明，是聲請人已陷入不能維
      持生活之境地，而相對人丙○○、乙○○均為聲請人之子女，
      爰向相對人等請求扶養。
　　㈡又依民國111年度臺北市最低生活費標準為每月新臺幣（下
      同）1萬8,682元，而聲請人除相對人等2名子女外，尚有
      其他3 名子女，是相對人等扶養比例為每人各5 分之1 ，
      聲請人向相對人等得請求扶養費之數額為每月各3,736元
      （計算式：18,682×1/5＝3,736）等語，並聲明：⑴相對人
      等應自111年3月起至聲請人死亡之日止，按月於每月5日
      各給付聲請人3,736 元。如有一期遲延或未為給付，其後
      十二期視為亦已到期。⑵聲請程序費用由相對人等負擔。
二、相對人等則以：聲請人20幾年來音訊全無，在其等最需要聲
    請人陪伴之童年時期，聲請人卻缺席了，相對人等都是由祖
    父、母及姑姑扶養，聲請人從都沒有給過扶養費，現突然出
    現要求相對人等履行做子女之義務，相對人等不願扶養聲請
    人等語，資為答辯。
三、按民法第1114條規定：左列親屬，互負扶養之義務：一、直
    系血親相互間。二、夫妻之一方與他方之父母同居者，其相
    互間。三、兄弟姊妹相互間。四、家長家屬相互間。次按，
    受扶養權利者，以不能維持生活而無謀生能力者為限。前項
    無謀生能力之限制，於直系血親尊親屬不適用之，第1117條
    定有明文。而所謂「不能維持生活」，係指不能以自己財產
    及勞力所得以維持自己之生活而言。再按，民法第1118條規
    定：因負擔扶養義務而不能維持自己生活者，免除其義務。
    但受扶養權利者為直系血親尊親屬或配偶時，減輕其義務。
    民法第1118條之1 規定：受扶養權利者有下列情形之一，由
    負扶養義務者負擔扶養義務顯失公平，負扶養義務者得請求
    法院減輕其扶養義務：㈠對負扶養義務者、其配偶或直系血
    親故意為虐待、重大侮辱或其他身體、精神上之不法侵害行
    為。㈡對負扶養義務者無正當理由未盡扶養義務。受扶養權
    利者對負扶養義務者有前項各款行為之一，且情節重大者，
    法院得免除其扶養義務。前二項規定，受扶養權利者為負扶
    養義務者之未成年直系血親卑親屬者，不適用之。經查：
　　㈠聲請人主張相對人等為其子女，其因罹患情感性精神病，
      領有第一類身心障礙證明，難以穩定工作，僅能依靠低收
      入補助維持生活等情，已據其提出戶籍謄本、中華民國身
      心障礙手冊、臺北市北投區低收入戶證明書等件為證（見
      本院卷第15至21頁），堪認聲請人確有請求扶養必要，而
      相對人等為其法定扶養義務人，則聲請人提起本件聲請即
      無不合。
　　㈡相對人等雖不爭執為聲請人之子女，惟否認應給付聲請人
      扶養費，並辯：聲請人在生下相對人等後即送至雲林交予
      伊祖父母及姑姑扶養，都沒有盡扶養責任，即聲請人對相
      對人等主張之事實亦不予爭執（見本院111 年8 月18日非
      訟事件筆錄），可見聲請人自知未曾扶養相對人等，則相
      對人等主張聲請人自其等幼年時未盡扶養義務，且情節重
      大之事實，堪認為真正。又聲請人在相對人等成年前，即
      無正當理由未扶養相對人等，足認聲請人無正當理由未盡
      扶養義務，且情節重大，依民法第1118條之1 規定，自應
      免除相對人等之扶養義務。
　　㈢綜上，本件相對人等依民法第1118條之1 第2 項之規定，
      應免除對於聲請人之扶養義務，已如前述。從而，聲請人
      請求相對人等自111 年3 月1 日起按月於每月5 日各給付
      其3,736 元之扶養費至其死亡之日止，即無理由，應予駁
      回。
四、依家事事件法第97條準用非訟事件法第21條第2 項、民事訴
    訟法第95條、第78條，裁定如主文。
中　　華　　民　　國　　111 　年　　9 　　月　　6 　　日
                  家事庭法  官  詹朝傑
以上正本係照原本作成。
如不服本裁定，應於送達後10日內向本院提出抗告狀。
中　　華　　民　　國　　111 　年　　9 　　月　　6 　　日
　　　　　　　　　　　　書記官  黃郁庭